---
title: "projektKoncowy"
author: "Kacper Prorok"
date: "2023-11-19"
output: html_document
---

```{r setup, include=FALSE}
knitr::opts_chunk$set(echo = TRUE)
```

```{r,echo=FALSE}
library(dplyr)
library(tidyr)
library(ggplot2)
library(mice)
library(corrplot)
```
# Wprowadzenie

Zbiór danych przedstawia informację o uczniach dwóch szkół średnich, którzy uczęszczali na kursy matematyki i języka portugalskiego. W zbiorze danych znajduje się wiele informacji o otoczeniu ucznia - na przykład: wykształcenie obojga rodziców, czas dojazdu do szkoły, czy uczeń ma dostęp do internetu itp.

Dane mają 395 rekordów oraz 33 kolumny. W moich rozważaniach uwzględnie tylko wybrane przez siebie atrybuty. 
TUTAJ BEDZIE TRZEBA ZROBIC ROZDZIAL "ZMIENNE", ALE TO DOPIERO JAK ZROBIE RESZTE I POKAZE TYLKO TE ZMIENNE KTORYCH UZYWAM
## Używane pakiety
```{r warning=FALSE}
library(dplyr)
library(tidyr)
library(ggplot2)
library(mice)
library(corrplot)
library(readr)
```

## Poznajemy dane

Najpierw wczytamy dane
```{r}
dane <- read_csv("archive (4).zip")
```


```{r}
head(dane)
```
Widzimy, że dane zawierają zmienne nominalne(np.:`Mjob`[miejsce pracy matki]), porządkowe(np.:`Medu`[0-4,poziom wykształcenia matki]) oraz ilościowe(np.:`Age`)

```{r}
str(dane)
```


# Przegląd danych

## Czy ilość nauki wpływa na ocenę końcową

Zaczynamy od wydawać by się mogło czegoś oczywistego, czyli czy faktycznie więcej czasu spędzonego na nauce przynosi rezultaty w postaci wyższej oceny końcowej. Zobaczmy więc najpierw jak wygląda atrybut `studytime`, który przedstawia ilość nauki w tygodniu:
```{r}
str(dane$studytime)
table(dane$studytime)
```

 -'1' to <2 godziny
 
 -'2' to od 2 do 5 godzin
 
 -'3' to od 5 do 10 godzin
 
 -'4' to >10 godzin

Zamienimy zmienną `studytime` na faktor, oraz nadamy kolejności kategoriom.
```{r}
dane$studytime<-factor(dane$studytime)
levels(dane$studytime)<-c("1","2","3","4")
```

Przyjrzyjmy się teraz zmiennej `G3`, która przedstawia końcową ocenę ucznia:
```{r}
summary(dane$G3)
```
Widzimy, że `G3` jest z przedziału 0-20, a średnia wynosi 10.42. Jeśli założymy, że próg zdawalności to *50%*, to zdawalność jest na niskim poziomie.

```{r}
dane%>%
  ggplot()+
  geom_density(aes(x=G3))

```

Widzimy również spory wzrost obserwacji przy zbliżaniu się do 0.

Sprawdźmy teraz jakie są liczności tych grup:
```{r}
dane%>%
  group_by(studytime)%>%
  count()
```

Jako że grupa uczniów, którzy uczyli się >10 godzin jest nieliczna to połącze ją z grupą '3':
```{r}
dane0<-dane%>%
  select(studytime,G3)%>%
  mutate(studytime=ifelse(studytime==3|studytime==4,3,studytime))
```

Sprawdźmy teraz, czy więcej godzin nauki przynosi efekty w postaci wyższej oceny końcowej.Przy okazji zamieniam zmienną `studytime` na typ factor:
```{r}
ggplot(dane0,aes(y=factor(studytime),x=G3))+
  geom_boxplot()
```
Tak jak można się było spodziewać, więcej nauki w ciągu tygodnia przynosi efekty w postaci wyższych ocen końcowych. Lecz co ciekawe, nie ma aż tak znaczącej różnicy między uczniami, którzy uczyli się mniej niż 2 godziny, a tymi którzy uczyli się więcej niż 5 godzin. Potwierdźmy to jeszcze statystykami opisowymi:

```{r}
dane0%>%
  group_by(studytime)%>%
  summarise(srednia=mean(G3),
            sd=sd(G3),
            mediana=median(G3))
```


Sprawdźmy jeszcze, ile osób które uczyły się mniej niż 2 godziny nie zdało(zakładając, że trzeba mieć więcej niż 50%-<10pkt)
```{r}
dane0%>%
  select(studytime,G3)%>%
  filter(studytime==1)%>%
  count(G3<10)
```
37 uczniów nie zdało semestru.A teraz sprawdźmy jak sytuacja ma się u osób, które uczyły się więcej niż 5 godzin:
```{r}
dane0%>%
  select(studytime,G3)%>%
  filter(studytime==3)%>%
  count(G3<10)
```
Tutaj widzimy, że 23 uczniów nie zaliczyło semestru. Oczywiście trzeba wziąc pod uwagę to, że grupa tych uczniów była troszeczkę mniej liczna, ale znów - różnice w wynikach końcowych uczniów są niewielkie.

## Sprawdzanie czy wykształcenie rodziców oraz ich zawód ma wpływ na wynik końcowy

Zaczniemy od wpływu wykształcenia obojga rodziców.
Przyjrzyjmy się kolumnom `Fedu`(wykształcenie ojca) oraz `Medu`(wykształcenie matki). Zawierają one dane o poziomie wykształcenia rodzica oraz:

- 0 = brak wykształcenia
- 1 = od 1 do 4 klasy szkoły podstawowej
- 2 = wykształcenie podstawowe
- 3 = wykształcenie średnie
- 4 = wykształcenie wyższe 

Przekształćmy te zmienne na typ factor:
```{r}
#dane$Fedu<-factor(dane$Fedu)
#dane$Medu<-factor(dane$Medu)
```

Wyodrębnie teraz z tabelki dane tylko potrzebne nam atrybuty:
```{r}
dane1<-dane%>%
  select(Medu,Fedu,G3,Mjob,Fjob)
```

Zobaczmy najpierw jak wyglada wykształcenie matek w naszych danych:
```{r}
table(dane1$Medu)
```
A teraz ojców:
```{r}
table(dane1$Fedu)
```
Czyli mamy więcej matek z co najmniej średnim wykształceniem. Zobaczmy więc jakie zawody głownie wykonują matki:

```{r}
dane2<-dane1%>%
  select(Mjob)%>%
  group_by(Mjob)%>%
  count()%>%
  rename("job"=Mjob,"Mjob"=n)
dane3<-dane1%>%
  select(Fjob)%>%
  group_by(Fjob)%>%
  count()
dane2<-cbind(dane2,"Fjob"=dane3$n)
ggplot(dane2, aes(x = factor(job), y =Mjob)) +
  geom_col()

```
A teraz narysujmy wykres dla ojców:
```{r}
ggplot(dane2,aes(x=factor(job),y=Fjob))+
  geom_col()
```

Widzimy, że zdecydowanie mniej ojców zostaje w domu oraz pracuje w medycynie lub jako nauczyciel, co może mieć związek z gorszym wykształceniem posiadanych przez ojców. Sprawdźmy zatem, czy faktycznie wykształcenie ma wpływ na wykonywany przez matki zawód:
```{r}
ggplot()+
  geom_bar(aes(x=dane1$Mjob,fill=factor(dane1$Medu)),
           position = "fill")+
  theme_light()+
  labs(title = "Wykształcenie matki a jej praca",
       x="Praca matki",
       y="Odsetek liczności",
       fill="Poziom wykształcenia")
```
Tak jak podejrzewałem, matki które pracują jako nauczycielki lub pracują w medycynie w przeważającej części mają wykształcenie wyższe. Kolejne wnioski, jakie można wysnuć z wykresu to to, że większość matek, które nie pracują tylko zostają w domu, ma gorsze wykształcenie.

Przejdźmy do sprawdzenia czy poziom wykształcenia rodziców wpływa na ocenę końcową `G3`. W naszym zestawie danych pojawia się jeszcze jedna ciekawy atrybut - `famrel`, który mówi nam o "jakości" relacji rodzinnych, gdzie 1 to źłe, 5 to bardzo dobre.

```{r}
dane4<-dane%>%
  select(G3,Medu,Fedu,famrel)%>%
  mutate("wyksztalcenie"=(Medu+Fedu)/2,"wykifam"=((Medu+Fedu)/2)*famrel)
```
Zanim przedstawimy dane na wykresie sprawdźmy liczności stworzonych przeze mnie grup:
```{r}
table(dane4$wyksztalcenie)
```
Widzimy, że grupa z wykształceniem "0.5" ma tylko dwie obserwacje, więc wliczę ją do grupy 1.0, aby nie zakłamywała wyników.
```{r}
dane4<-dane4%>%
  mutate(wyksztalcenie=ifelse(wyksztalcenie==0.5,1,wyksztalcenie))
```


Zobaczymy teraz czy istneją jakieś zależności między `G3`, a `wyksztalcenie`(aby wykres był czytelny pokażę tylko wykształcenie=1 oraz =4)
```{r}
dane4%>%
  filter(wyksztalcenie==1|wyksztalcenie==4)%>%
ggplot()+
  geom_density(aes(x=G3,fill=factor(wyksztalcenie)))
```
Istneje dosyć wyraźna różnica między oceną końcową, a wykształceniem rodziców. Widzimy, że dla wykształcenia =4 ocena `G3` najczęściej występuje w okolicach 12-14, a dla wykształcenia =1 większość wyników skupia się w okolicach 10. Dodatkowo dla słabszego wykształcenia dużo więcej uczniów miało ocenę `G3` w okolicah 0 punktów.

Jeszcze na koniec sprawdźmy, czy rodzice którzy nie mieszkają z dzieckiem mają wpływ na ilość spożycia alkoholu przez dziecko. Do zbadania tego przyda nam się atrybut `Pstatus`, który przyjmuję wartość `T` jeśli rodzice mieszkają razem, oraz wartość `A`, jeśli mieszkają osobno. Zmienię typ zmiennej na factor oraz sprawdzę liczności dwóch grup:

```{r}
dane5<-dane%>%
  group_by(Pstatus)%>%
  count()
dane5
```

Jak widzimy liczność próbki `A` jest dużo mniejsza od `T`, ale nadal jest to 40 obserwacji więc wyniki nie powinny być zakłamane. Obliczmy teraz statystyki opisowe:
```{r}
dane5<-dane%>%
  select(Pstatus,Dalc,Walc,)%>%
  mutate("spozycie"=Dalc+Walc)%>%
  group_by(Pstatus)%>%
  summarise(średnia=mean(spozycie),
            odchylenie=sd(spozycie),
            mediana=median(spozycie),
            )
dane5
```
Nie mamy tutaj zależności. Sprawdźmy jeszcze jaka będzie sytuacja dla oceny końcowej`G3` 

```{r}
dane5<-dane%>%
  select(G3,Pstatus)%>%
  group_by(Pstatus)%>%
  summarise(średnia=mean(G3),
            odchylenie=sd(G3),
            mediana=median(G3),
            )
dane5
```
Zależność między oceną końcową, a tym czy rodzice mieszkają razem, jest niewielka. Można jedynie rzec, że to uczniowie których rodzice nie mieszkają razem, poradzili sobie troszeczkę lepiej. Lecz należy mieć na uwadze, że licznośc badanej próbki jest niewielka.

## Wpływ alkoholu

Sprawdźmy jak wyglądają zmienne `Dalc` i `Walc`, które zawierają informacje o spożyciu alkoholu w tygodniu i w weekend.

```{r}
table(dane$Dalc)
```

Zmienna `Dalc` jest zmienną jakościową, która mówi nam o spożyciu alkoholu przez ucznia w tygodniu - 1 to bardzo mało, a 5 to bardzo dużo. Jak widzimy najwięcej studentów znajduje się w grupie '1', czyli tej najmniej spożywającej alkohol. Zobaczmy czy sytuacja ulegnie zmianie w weekend:
```{r}
table(dane$Walc)
```
Sytuacja ulega mocnej zmianie - dużo więcej uczniów spożywa alkohol w weekend. W naszych danych pojawia się jeszcze jedna zmienna - `goout`, która mówi nam o tym, jak często uczeń wychodzi ze znajomymi. Zobaczmy czy między spożyciem alkoholu, a wyjsciami ze znajomymi występuje jakaś zależność. Do sprawdzenia tego stworzę uśrednioną zmienną `spozycie`, która będzie średnia zmiennych `Dalc` i `Walc`.
```{r}
dane6<-dane%>%
  select(Dalc,Walc,absences,goout)%>%
  mutate("spozycie"=(Dalc+Walc)/2)


table(dane6$spozycie,dane6$goout)

```
Z podanej wyżej tabelki nie widać większych zależności. Stworzmy zatem wykres zależności:
```{r}
cor=cor(dane[,c("Dalc","Walc","goout")],
        method="pearson")

corrplot(cor)
```
Występuje niewielka zależność między spożyciem alkoholu a wyjściami ze znajomymi. Co cieawe jest ona troszkę silniejsza w weekendy. Całkiem spora zależność natomiast występuje między spożywaniem alkoholu w weekend i w tygodniu, co może świadczyć o tym, że duża część pijących w weekend również będzie piła w tygodniu.

Alkohol a ocena końcowa G3:

Sprawdźimy teraz, czy między zmienną `Dalc`(spożycie alkoholu w tygodniu), a zmienna `G3` występuje zależność:
```{r}
ggplot()+
  geom_boxplot(aes(x=dane$G3,y=factor(dane$Dalc)))
```
Zobaczmy jeszcze statystyki opisowe:
```{r}
dane7<-dane%>%
  select(G3,Dalc)%>%
  group_by(Dalc)%>%
  summarise(liczba = n(),
            srednia = mean(G3),
            mediana = median(G3),
            odch.st = sd(G3))
dane7
```

Uczniowie najmniej pijący w tygodniu wypadli najlepiej - ich średnia punktów jest najwyższa i jest sporo wartości dochodzących do 14 punktów. Jest to również jedyna grupa uczniów, w której ktoś dostał masymalna ilość punktów. Tutaj ponownie musimy zwrócić uwagę na liczności poszczególnych grup - dla spożycia alkoholu 4 oraz 5 statystki mogą przekłamywać wartości dlatego połączmy grupę 4 oraz 5 z grupą 3.





```

