---
title: "projektKoncowy"
author: "Kacper Prorok"
date: "2023-11-19"
output: html_document
---

```{r setup, include=FALSE}
knitr::opts_chunk$set(echo = TRUE)
```

```{r,echo=FALSE}
library(dplyr)
library(tidyr)
library(ggplot2)
library(mice)
library(corrplot)
```
# Wprowadzenie

Zbiór danych przedstawia informację o uczniach dwóch szkół średnich, którzy uczęszczali na kursy matematyki i języka portugalskiego. W zbiorze danych znajduje się wiele informacji o otoczeniu ucznia - na przykład: wykształcenie obojga rodziców, czas dojazdu do szkoły, czy uczeń ma dostęp do internetu itp.

Dane mają 395 rekordów oraz 33 kolumny. W moich rozważaniach uwzględnie tylko wybrane przez siebie atrybuty. 
TUTAJ BEDZIE TRZEBA ZROBIC ROZDZIAL "ZMIENNE", ALE TO DOPIERO JAK ZROBIE RESZTE I POKAZE TYLKO TE ZMIENNE KTORYCH UZYWAM
## Używane pakiety
```{r warning=FALSE}
library(dplyr)
library(tidyr)
library(ggplot2)
library(mice)
library(corrplot)
library(readr)
```

## Poznajemy dane

Najpierw wczytamy dane
```{r}
dane <- read_csv("archive (4).zip")
```


```{r}
head(dane)
```
Widzimy, że dane zawierają zmienne nominalne(np.:`Mjob`[miejsce pracy matki]), porządkowe(np.:`Medu`[0-4,poziom wykształcenia matki]) oraz ilościowe(np.:`Age`)

```{r}
str(dane)
```


# Przegląd danych

## Czy ilość nauki wpływa na ocenę końcową

Zaczynamy od wydawać by się mogło czegoś oczywistego, czyli czy faktycznie więcej czasu spędzonego na nauce przynosi rezultaty w postaci wyższej oceny końcowej. Zobaczmy więc najpierw jak wygląda atrybut `studytime`, który przedstawia ilość nauki w tygodniu:
```{r}
str(dane$studytime)
table(dane$studytime)
```
-'1' to <2 godziny
-'2' to od 2 do 5 godzin
-'3' to od 5 do 10 godzin
-'4' to >10 godzin

Zamienimy zmienną `studytime` na faktor, oraz nadamy kolejności kategoriom.
```{r}
dane$studytime<-factor(dane$studytime)
levels(dane$studytime)<-c("1","2","3","4")
```

Przyjrzyjmy się teraz zmiennej `G3`, która przedstawia końcową ocenę ucznia:
```{r}
summary(dane$G3)
```
Widzimy, że `G3` jest z przedziału 0-20, a średnia wynosi 10.42. Jeśli założymy, że próg zdawalności to *50%*, to zdawalność jest na niskim poziomie.

```{r}
dane%>%
  ggplot()+
  geom_density(aes(x=G3))

```

Widzimy również spory wzrost obserwacji przy zbliżaniu się do 0.

Sprawdźmy teraz jakie są liczności tych grup:
```{r}
dane%>%
  group_by(studytime)%>%
  count()
```

Jako że grupa uczniów, którzy uczyli się >10 godzin jest nieliczna to połącze ją z grupą '3':
```{r}
dane0<-dane%>%
  select(studytime,G3)%>%
  mutate(studytime=ifelse(studytime==3|studytime==4,3,studytime))
```

Sprawdźmy teraz, czy więcej godzin nauki przynosi efekty w postaci wyższej oceny końcowej.Przy okazji zamieniam zmienną `studytime` na typ factor:
```{r}
ggplot(dane0,aes(y=factor(studytime),x=G3))+
  geom_boxplot()
```
Tak jak można się było spodziewać, więcej nauki w ciągu tygodnia przynosi efekty w postaci wyższych ocen końcowych. Lecz co ciekawe, nie ma aż tak znaczącej różnicy między uczniami, którzy uczyli się mniej niż 2 godziny, a tymi którzy uczyli się więcej niż 5 godzin. Potwierdźmy to jeszcze statystykami opisowymi:

```{r}
dane0%>%
  group_by(studytime)%>%
  summarise(srednia=mean(G3),
            sd=sd(G3),
            mediana=median(G3))
```


Sprawdźmy jeszcze, ile osób które uczyły się mniej niż 2 godziny nie zdało(zakładając, że trzeba mieć więcej niż 50%-<10pkt)
```{r}
dane0%>%
  select(studytime,G3)%>%
  filter(studytime==1)%>%
  count(G3<10)
```
37 uczniów nie zdało semestru.A teraz sprawdźmy jak sytuacja ma się u osób, które uczyły się więcej niż 5 godzin:
```{r}
dane0%>%
  select(studytime,G3)%>%
  filter(studytime==3)%>%
  count(G3<10)
```
Tutaj widzimy, że 23 uczniów nie zaliczyło semestru. Oczywiście trzeba wziąc pod uwagę to, że grupa tych uczniów była troszeczkę mniej liczna, ale znów - różnice w wynikach końcowych uczniów są niewielkie.

## Sprawdzanie czy wykształcenie rodziców oraz ich zawód ma wpływ na wynik końcowy

Zaczniemy od wpływu wykształcenia obojga rodziców.
Przyjrzyjmy się kolumnom `Fedu`(wykształcenie ojca) oraz `Medu`(wykształcenie matki). Zawierają one dane o poziomie wykształcenia rodzica oraz:

- 0 = brak wykształcenia
- 1 = od 1 do 4 klasy szkoły podstawowej
- 2 = wykształcenie podstawowe
- 3 = wykształcenie średnie
- 4 = wykształcenie wyższe 

Przekształćmy te zmienne na typ factor:
```{r}
dane$Fedu<-factor(dane$Fedu)
dane$Medu<-factor(dane$Medu)
```

Wyodrębnie teraz z tabelki dane tylko potrzebne nam atrybuty:
```{r}
dane1<-dane%>%
  select(Medu,Fedu,G3)
```


