---
title: "Zadanie domowe nr 1"
author: "Kacper Prorok"
date: "2023-10-11"
output: html_document
---

# **Zadanie 1**

## Tworzenie zmiennych o nazwach *pierwsza* i *druga*

```{r}
pierwsza<-c(1:8)
druga<-c(13,5,2,7,9,121,65,4)
```

## Wyznaczanie sumy, różnicy oraz zmiennej *więcej*

```{r}
(suma<-pierwsza+druga)
(różnica<-pierwsza-druga)
(więcej<-pierwsza+1)
```

## Obliczanie średniej arytmetycznej oraz odchylenia standardowego

```{r}
mean(x = pierwsza)
sd(x = druga)
```

# **Zadanie 2**

## Tworzenie ramki o nazwie *osoby*

```{r}
wzrost<-c(160,170,145,188,190,187,156)
waga<-c(70,66,50,90,88,67,86)
osoba<-data.frame(wzrost,waga)
```

## Użycie funkcji do inspekcji danych

```{r}
str(osoba)
```

```{r}
head(osoba)
```

```{r}
tail(osoba)
```

```{r}
dim(osoba)
```

```{r}
summary(osoba)
```

# **Zadanie 3**

## Nadanie imion obiektom w ramce osoby

```{r}
row.names(osoba)<-c("Jan","Adam","Gosia","Patryk","Andrzej","John","Ala")
head(osoba)
```

## Tworzenie obiektu BMI

```{r message=FALSE}
(BMI<-waga/(wzrost/100)^2)
```

## Wyświetlanie osób z BMI\>30

```{r}
osoba[BMI>30,]
```

## Suma osób z BMI\<25

```{r}
sum(BMI<=25)
```

Czyli mamy 4 osoby z BMI\<25

# **Zadanie 4**

### Wczytywanie pakietów danych *Orange* oraz *mtcars*

```{echo = FALSE}
datasets::mtcars
datasets::Orange
```

### Zbiór danych *mtcars*

```{r}
str(mtcars)
```

Dane przedstawiają dane techniczne 32 samochodów z lat 1973-74. Możemy m.in. dowiedzieć się jakie spalanie mają poszczególne modele, ile mają cylindrów i jakie mają przyspieszenie na 1/4 mili.

### Zbiór *Orange*

```{r}
str(Orange)
```

Dane zawierają 35 obserwacji i 3 kolumny. Opisują wiek i obwód drzew pomarańczowych w czasie.

### Wyświetlanie samochodów z 6 cylindrami

```{r}
mtcars[mtcars$cyl==6,]
```

### Przeciętna liczba koni aut o spalaniu mniejszym niż 20

```{r}
mean(mtcars[mtcars$mpg<20,4])
```

### Rysowanie histogramu dla zmiennej *circumference* z zestawu *Orange*

```{r}
hist(Orange$circumference)
```

### Rysowanie wykresu pudełkowego dla zmiennych *mpg*,*hp* oraz *qsec* z zestawu *mtcars*

```{r}

data<-data.frame(mpg=mtcars$mpg,hp=mtcars$hp,qsec=mtcars$qsec)
boxplot(data)
```

# **Zadanie 5**
dupa
