---
title: "Zadanie domowe nr 1"
author: "Kacper Prorok"
date: "2023-10-11"
output: html_document
---

# **Zadanie 1**

## Tworzenie zmiennych o nazwach *pierwsza* i *druga*

```{r}
pierwsza<-c(1:8)
druga<-c(13,5,2,7,9,121,65,4)
```

## Wyznaczanie sumy, różnicy oraz zmiennej *więcej*

```{r}
(suma<-pierwsza+druga)
(różnica<-pierwsza-druga)
(więcej<-pierwsza+1)
```

## Obliczanie średniej arytmetycznej oraz odchylenia standardowego

```{r}
mean(x = pierwsza)
sd(x = druga)
```

# **Zadanie 2**

## Tworzenie ramki o nazwie *osoby*

```{r}
wzrost<-c(160,170,145,188,190,187,156)
waga<-c(70,66,50,90,88,67,86)
osoba<-data.frame(wzrost,waga)
```

## Użycie funkcji do inspekcji danych

```{r}
str(osoba)
```

```{r}
head(osoba)
```

```{r}
tail(osoba)
```

```{r}
dim(osoba)
```

```{r}
summary(osoba)
```

# **Zadanie 3**

## Nadanie imion obiektom w ramce osoby

```{r}
row.names(osoba)<-c("Jan","Adam","Gosia","Patryk","Andrzej","John","Ala")
head(osoba)
```

## Tworzenie obiektu BMI

```{r message=FALSE}
(BMI<-waga/(wzrost/100)^2)
```

## Wyświetlanie osób z BMI\>30

```{r}
osoba[BMI>30,]
```

## Suma osób z BMI\<25

```{r}
sum(BMI<=25)
```

Czyli mamy 4 osoby z BMI\<25

# **Zadanie 4**

### Wczytywanie pakietów danych *Orange* oraz *mtcars*

```{echo = FALSE}
datasets::mtcars
datasets::Orange
```

### Zbiór danych *mtcars*

```{r}
str(mtcars)
```

Dane przedstawiają dane techniczne 32 samochodów z lat 1973-74. Możemy m.in. dowiedzieć się jakie spalanie mają poszczególne modele, ile mają cylindrów i jakie mają przyspieszenie na 1/4 mili.

### Zbiór *Orange*

```{r}
str(Orange)
```

Dane zawierają 35 obserwacji i 3 kolumny. Opisują wiek i obwód drzew pomarańczowych w czasie.

### Wyświetlanie samochodów z 6 cylindrami

```{r}
mtcars[mtcars$cyl==6,]
```

### Przeciętna liczba koni aut o spalaniu mniejszym niż 20

```{r}
mean(mtcars[mtcars$mpg<20,4])
```

### Rysowanie histogramu dla zmiennej *circumference* z zestawu *Orange*

```{r}
hist(Orange$circumference)
```

### Rysowanie wykresu pudełkowego dla zmiennych *mpg*,*hp* oraz *qsec* z zestawu *mtcars*

```{r}

data<-data.frame(mpg=mtcars$mpg,hp=mtcars$hp,qsec=mtcars$qsec)
boxplot(data)
```

# **Zadanie 5**

### Wczytywanie biblioteki *psych*
```{r}
library(psych)
```

### Użycie funkcji *describe* na pakiecie danych *mtcars*
```{r}
describe(mtcars)
```
Funkcja *describe()* daje nam więcej statystyk opisowych niż funkcja *summary()*

### Użycie funkcji *describeBy()*
```{r}
describeBy(mtcars$cyl,mtcars$gear)
```
W naszym przypadku funkcja *describeBy()* pozwoliła nam na uzyskanie statystyk opisowych zmiennej *cyl*, gdy jest ona pogrupowana przez zmienną *gear*.

# Zadanie 6

### Generowanie 20 rzutów kostki do gry oraz obliczanie średniej i odchylenia standardowego
```{r}
proba<-sample(1:6,20,replace=T)
mean(proba)
sd(proba)
```
### Generowanie 100 rzutów monetą
```{r}
rzut<-sample(1:2,100,replace=T)
cat("Tyle wypadło orłów: ",sum(rzut==1))
```
### Losowanie 10 liczb naturalnych z przedziału 0-100(bez zwracania)
```{r}
sample(0:100,10,replace = F)
```

### Przykład użycia funkcji *rpois()*
```{r}
plot(rpois(n = 100,2))
```


# Zadanie 7
```{r include=FALSE}
lista <- list(palenie <- c(F,T,T,F,F,T,F),
              cyfry <- 0:9,
              macierz <- matrix(sample(1:5,16,replace = T),4,4),
              tekst <- c("Litwo", "ojczyzno", "moja", "ty",
                         "jestes", "jak", "zdrowie"))
```


### Odwoływanie się do obiektu *tekst*
```{r}
lista[4]
```

### Odwoływanie się do trzeciego elementu wektora *cyfry*
```{r}
# 1 sposób
cyfry<-c(lista[[2]])
cyfry[3]
## 2 sposób
lista[[2]][3]
```

### Odwoływanie się do 3 kolumny obiektu *macierz*
```{r}
print(lista[[3]][,3])
```

# Zadanie 8

### Tworzenie ramki *pacjenci*
```{r}
wiek <- c(50, 17, 39, 27, 90)
waga <- c(80, 75, 92, 105, 60)
pacjenci<-data.frame(wiek,waga)
pacjenci
```

### Wykluczenie z ramki pacjentów o wadze >90 lub osób <18 lat
```{r}
pacjenci<-pacjenci[wiek>=18&waga<=90,]
pacjenci
```

# Zadanie 9
```{r include=FALSE}
library(nycflights13)

flight_lm <- lm(arr_delay ~ dep_delay + month + carrier, 
                data = flights)
```

### Sprawdzanie ile jest pozycji na liście
```{r}
length(flight_lm)
```

### Sprawdzanie jak nazywają się elementy listy
```{r}
names(flight_lm)
```
### Sprawdzanie współczynników tego modelu
```{r}
summary(flight_lm)
```


# Zadanie 10

### Wyświetlanie danych macierzy VADeaths
```{r}
VADeaths
colnames(VADeaths)
rownames(VADeaths)
```
Dane przedstawiają współczynnik śmiertelności w rozróżnieniu na grupy wiekowe, płeć oraz miejsce zamieszkania (miasto czy wieś)

### Dzielenie macierzy na dwie podmacierze
```{r warning=FALSE}
male<-matrix(VADeaths[,c(1,3)],,2)
#pierwszy argument funkcji matrix to VADeaths[,c(1,3)], co oznacza że moimi wartościami w nowej macierzy male będą kolumny 1,3 z macierzy VADeaths. 
female<-matrix(VADeaths[,c(2,4)],,2)
#podobnie jak wyżej, tylko tutaj moimi wartościami mnowej macierzy female bedą kolumny 2,4 z macierzy VADeaths.
```

### Obliaczanie średnich wierszy oraz kolumn
